【裁判字號】    99,訴,139
【裁判日期】    990531
【裁判案由】    損害賠償
【裁判全文】
臺灣士林地方法院民事判決               99年度訴字第139號
原      告  甲○○
被      告  乙○○
上列當事人間刑事附帶民事訴訟請求損害賠償事件，經本院刑事
庭裁定移送審理（98年度附民字第162 號），本院於民國99年5
月26日言詞辯論終結，判決如下：
    主      文
被告應給付原告新臺幣萬元，及自民國九十八年十月十七日起
至清償日止，按週年利率百分之五計算之利息。
原告其餘之訴駁回。
訴訟費用由被告負擔。
本判決第一項得假執行。被告為原告預供擔保新臺幣萬元，得
免為假執行。
原告其餘假執行之聲請駁回。
    事實及理由
一、原告起訴主張略以：被告乙○○與訴外人即其夫翁振生於民
    國97年12月4 日下午3 時50分許，駕車前往位於臺北縣汐止
    市○○路○ 段之「好市多賣場」地下1 樓停車場預備停車購
    物時，與同欲在該處停車之原告甲○○發生停車糾紛，雙方
    因而互起口角，原告因認翁振生涉恐嚇犯行，而在該地下一
    樓處搜尋監視錄影器欲報警處理，嗣在手扶梯旁尋得該賣場
    之員工即證人童駿紘，而欲趨前詢問，被告適趨近見狀後，
    竟在該不特定人可以見聞之情形，當場對著證人童駿紘指著
    原告以：「他是神經病，那個人有問題，不要理他。」等語
    辱罵原告，被告並用兩隻手指頭在其太陽穴附近轉動而侵害
    原告之名譽。原告自受辱後即97年12月4 日起至98年4 月2
    日，長達五個月時間，因每天無法入睡，導致精神萎靡，遂
    鼓起勇氣赴醫學中心掛精神科門診，自此每日須依賴安眠藥
    及肌肉鬆弛劑始能入睡，爰依法請求首度就診迄今及將來之
    預計應支出之醫療費用新臺幣( 下同)2萬元，勞動能力減損
    50萬元、非財產上之損害賠償8 萬元等語。並聲明：被告應
    給付原告60萬元，及自起訴狀繕本送達翌日起，至清償日止
    ，按週年利率百分之五計算之利息；並願供擔保請准宣告假
    執行。
二、被告則辯稱略以：被告並未與原告一同下電扶梯，證人即好
    市多賣場員工童駿紘所證：被告與原告一前一後從手扶梯下
    來等語若為真，則證人童駿紘所證向其指稱「他是神經病不
    要理他」之人，應非被告，證人顯有誤認。又依原告之說詞
    ，先僅提及被告說「那位先生有問題」，並未指控被告使用
    「神經病」之用語，原告先後說詞不一，應無可採。再者，
    證人童駿紘於刑事案件之調查筆錄、訊問筆錄及審判筆錄之
    說詞顯有前後不一之情，顯無法證明被告有對原告侮辱之侵
    害行為。另依證人童駿紘證述之對話內容係，原告下來後說
    有人要破壞他的車子，問證人要如何處理，被告下來後就指
    著原告對證人說: 『他是神經病，不要理他』......」等情
    ，則依前後口語文句及具體個案判斷，發言者顯然係在「阻
    止」，並「要求證人勿理會原告」脫口說出此等語句，係對
    發生爭執事件之感慨評價及阻止事態擴大之作為，而不應認
    足以污衊或貶損原告之名譽，自難認被告有不法侵害原告之
    名譽權。退萬萬步言，縱假設被告有侮辱原告之行為，惟原
    告主張無法入睡，提出就醫收據診斷證明書、醫療費用收據
    、肝功能及腎功能檢驗報告、甲狀腺機能( 是否亢進) 檢驗
    報告以及申請檢驗報告費用收據等證物，並反覆強調無法入
    睡而赴精神科門診看診，然以客觀存在事實判斷，難認此事
    與肝、腎功能、甲狀腺機能有何關聯，原告未說明被告之行
    為與其看診就醫有何相當性存在。是原告無法證明其所受之
    損害與其主張之被告侵權行為間有任何相當因果關係，原告
    主張損害賠償一事應為無理由等語置辯。並聲明：原告之訴
    駁回，如受不利判決，願供擔保請准免為假執行。
三、不爭執事項：
(一)、被告乙○○與夫翁振生於97年12月4 日下午3 時50分許，於
    臺北縣汐止市○○路○ 段之「好市多賣場」地下一樓停車場
    ，與原告甲○○發生停車位糾紛。
(二)、本院刑事庭以98年度易字第494 號第一審刑事判決被告「犯
    公然侮辱罪，處拘役20日，如易科罰金，以新臺幣1000元折
    算壹日」，被告現上訴臺灣高等法院審理中。
四、本件經本院依民事訴訟法第271 條之1 準用同法第270 條之
    1 第1 項第3 款之規定，整理並協議簡化爭點如下：
(一)、被告是否對原告指稱神經病等而有侵害原告之名譽權？
(二)、原告得請求之損害賠償若干？
五、本院得心證之理由：
(一)、被告乙○○與訴外人即其夫翁振生於97年12月4 日下午3 時
    50分許，駕車前往位於臺北縣汐止市○○路○ 段之「好市多
    賣場」地下1 樓停車場預備停車購物時，與同欲在該處停車
    之原告甲○○發生停車糾紛，雙方因而互起口角，原告甲○
    ○因認翁振生涉恐嚇犯行，而在該地下1 樓處搜尋監視錄影
    器欲報警處理，嗣在手扶梯旁尋得該賣場之員工即證人童駿
    紘，而欲趨前詢問，被告適趨近見狀後，竟在該不特定人可
    以見聞之情形，當場對著證人童駿紘指著原告甲○○以：「
    他是神經病，那個人有問題，不要理他。」等語辱罵原告甲
    ○○，被告並用兩隻手指頭在其太陽穴附近轉動等情，業據
    原告迭於警詢、偵查中檢察官訊問時及本院刑事庭審理時陳
    稱：案發當天我在好市多賣場地下1 樓要停車與翁振生發生
    停車位糾紛，雙方互有口角，後來我就報警，我在賣場地下
    1 樓出口的手扶梯處等警察，被告是要上賣場買東西，被告
    就指著我對在旁的賣場員工說那個先生有問題，說我是神經
    病，且被告說這個話時還伸出兩隻手指頭對著太陽穴轉等語
    明確（見臺灣士林地方法院檢察署98年度偵字第2665號卷第
    10至11頁、第35至36頁，本院98年度易字第494 號刑事卷第
    40至41頁）。核與證人即目睹事發經過之該賣場員工童駿紘
    於警詢、偵查中檢察官訊問及本院刑事庭審理時證稱：案發
    當時我穿著公司制服在賣場地下1 樓手扶梯出口幫客人服務
    協助購物手推車推下來之安全，我看到被告與告訴人( 按即
    原告) 一前一後邊走邊爭吵從手扶梯走下來，告訴人下來後
    說有人要破壞他的車子，問我要如何處理，被告下來後就指
    著告訴人對我說：「他是神經病，不要理他」，當時被告跟
    告訴人都在我旁邊，旁邊還有蠻多其他客人，因當時我沒有
    辦法處理，所以就跟他們2 人說要請主管下來處理，後來被
    告跟告訴人又跑到他們停車位那邊吵了起來等語大致相符（
    同上偵字第2665號卷第12至13頁、第29至31頁，本院98年度
    易字第494 號刑事卷第14至21頁）。按證人童駿紘既在場親
    自見聞之賣場員工，本與被告素昧平生，亦無仇怨，當無甘
    冒偽證罪責而設詞誣陷被告之理。再參以證人童駿紘所證與
    原告所述大致相符，且現場發生爭執之人即有原、被告及翁
    振生，證人童駿紘當無誤認之可能，自堪認原告前開主張之
    事實應可採信。被告雖辯稱原告及證人童駿紘於前開刑事案
    件先後所述不同，顯有誤認，應無可採等語，惟按人之陳述
    ，往往因其本身對事實的認知、記憶、陳述及問話之方式與
    問答之環境而有些許之不同，若其所述之基本事實均為一致
    ，即難僅以該人所述與重要事實無涉之細節有所出入即認其
    人所述均無可採。查原告與證人童駿紘前開所言之重要基礎
    事實大致相符，已如前述，依前開說明，自難僅以其等就與
    重要基本事實無涉部分所述有所出入，即排除其等之證言，
    而認其等所述均無可採。是被告前開所辯尚難憑採。
(二)、按不法侵害他人之身體、健康、名譽、自由、信用、隱私、
    貞操，或不法侵害其他人格法益而情節重大者，被害人雖非
    財產上之損害，亦得請求賠償相當之金額，民法第195 條第
    1 項前段明文規定。查被告於上開時地當場對著證人童駿紘
    指著原告甲○○以：「他是神經病，那個人有問題，不要理
    他。」等語辱罵原告甲○○，並用兩隻手指頭在其太陽穴附
    近轉動等情，業如前述。職是，被告以抽象地謾罵論斷原告
    「神經病」、「有問題」，並用兩隻手指頭在其太陽穴附近
    轉動，依社會通念，其意係指涉原告之頭腦有問題，自足以
    貶損原告於社會之評價，而毀損他人名譽，自應對原告構成
    侵權行為。是以，本件原告依民法第195 條第1 項前段之規
    定，請求被告賠償其非財產上損害，即屬有據。按非財產上
    之損害，其核給之標準固與財產上損害之計算不同，然非不
    可斟酌雙方身分資力與加害程度，及其他各種情形核定相當
    之數額，最高法院51年台上字第223 號判例意旨足資參照。
    本院審酌原告為大學畢業，現為公司負責人，97年間月薪3
    萬6000元，另有盈餘分配及租金收入，年收入上百萬元，名
    下有數筆不動產及車輛一臺，而被告為高中畢業，97年間月
    薪4 萬2000元，年收入約70萬元，名下有二筆不動產及車輛
    一台，此有稅務電子閘門財產所得調件明細表在卷可佐(本
    院卷第14至19頁) ，以及被告以上開言語侵害原告名譽權之
    情節，侵害程度尚屬輕微等一切情況，認為原告請求被告賠
    償非財產上之損害3 萬元，應屬適當。逾此部分之請求，即
    無理由。
(三)、原告另主張：已支出及預計支出之醫療費用2 萬元，及勞動
    能力損失50萬元云云。惟按故意或過失，不法侵害他人之權
    利者，負損害賠償責任，民法第184 條第1 項前段雖定有明
    文。然負侵權行為損害賠責任者，除須主觀上有故意或過失
    外，客觀上亦須有不法加害行為，致侵害他人權利，而受有
    損害，且加害行為與受侵害之權利間，權利與損害間均須具
    有相當因果關係存在。而所謂之相當因果關係係指，以行為
    人之行為所造成的客觀存在事實，為觀察之基礎，並就此客
    觀事實，依吾人智識經驗判斷，通常均有發生同樣結果之可
    能者，該行為人之行為與損害間，即有相當因果關係( 最高
    法院76年臺上字第158 號、82年台上字第2161號判決意旨參
    照) 。經查：原告就其上開醫療費用及勞動能力損失請求之
    主張，雖提出醫療費收據、診斷證明書、生化檢驗報告、原
    告經營公司96及97年度營利事業所得稅結算申報書、96及97
    年員工薪資表、決標公告等為證。然依原告所提出診斷證明
    書記載，原告係罹患環境適應障礙併焦慮情緒，僅得證明原
    告有因心理因素而導致精神狀況不佳之問題，尚難認該病症
    係被告前開侵害名譽行為所造成。且前開醫療收據、診斷證
    明書、生化檢驗報告等均係於98年4 月2 日以後，距原告97
    年12月4 日侵害原告名譽之行為，已逾近5 月之久，而造成
    身心病症之可能原因甚多，是前開身心病症是否為被告前開
    侵權行為所導致，亦令人存疑。再依一般經驗法則，亦難認
    遭受他人以前開行為侵害名譽通常即會罹患環境適應障礙併
    焦慮情緒之身心疾病。另原告提出之員工薪資表僅得證明原
    告曾有僱用並發放表載之員工及薪資，而96及97年度營利事
    業所得稅結算申報書雖能證明其所營公司之營業收入總額有
    所減少，惟營業額減少可想見之原因眾多，或為大環境的不
    景氣，或為景氣循環，或為同行之競爭，是尚難以此即率爾
    直接推論為被告前開侵害名譽權所導致。另決標公告等( 本
    院卷第94至108 頁) 亦僅得證明原告所經營之公司曾參與投
    標及是否得標之客觀事實，亦無法證明無法得標之原因係與
    被告前開侵權行為有關。是以，原告前開身心病症及營業額
    之減損，即難使本院形成係被告前開侵害名譽權所導致，而
    與被告前開侵權行為間具有相當因果關係之確定心證。是原
    告此部分請求，即難准許。
(四)、按給付無確定期限者，債務人於債權人得請求給付時，經其
    催告而未為給付，自受催告時起，負遲延責任。其經債權人
    起訴而送達訴狀，或依督促程序送達支付命令，或為其他相
    類之行為者，與催告有同一之效力；遲延之債務，以支付金
    錢為標的者，債權人得請求依法定利率計算之遲延利息，民
    法第229 條第2 項、第233 條第1 項前段分別定有明文。從
    而，原告本於上揭原因事實，依侵權行為法律關係，訴請被
    告給付3 萬元，及自起訴狀繕本送達翌日即98年10月17日起
    至清償日止，按週年利率5%計算之利息，為有理由，應予准
    許，逾此部分之請求，則屬無理由，應予駁回。
六、本判決原告勝訴部分，所命給付金額，未逾50萬元，應依民
    事訴訟法第389 條第1 項宣告假執行。被告陳明願供擔保，
    聲請免為假執行，經核於法並無不合，爰酌定相當之擔保金
    額宣告之。至原告其餘假執行之聲請，已失所附麗，亦應駁
    回。
七、據上論結，本件原告之訴為一部有理由，一部無理由，依民
    事訴訟法第79條、第389 第1 項第5 款、第392 條第2 項，
    判決如主文。
中    華    民    國    99    年    5     月    31    日
                  民事第二庭  法  官  劉逸成
以上正本證明與原本無異。
如對本判決上訴，應於判決送達後20日內向本院提出上訴狀。
中    華    民    國    99    年    6     月    10    日
                              書記官  李宜蓁

司法院資訊處製作；財團法人民間司法改革基金會備份。
